臺灣高雄地方法院刑事附帶民事訴訟判決
原　　告　　呂武翰
　　　　　　呂武哲
被　　　告　陳永賜
上列當事人間因過失傷害案件（98年度交簡上字第95號），經原
告提起刑事附帶民事訴訟，請求侵權行為損害賠償，本院判決如
下：
    主  文
被告應給付原告新臺幣陸萬元，及自民國九十八年六月四日起至
清償日止，按年息百分之五計算之利息。
原告其餘之訴駁回。
    事  實  及  理  由
一、按第168 條至第172 條及前條所定之承受訴訟人，於得為承
    受時，應即為承受之聲明；民事訴訟法第175 條第1 項定有
    明文。查，原告呂進財已於民國98年8 月7 日死亡，有高雄
    市立聯合醫院98年8 月7 日死亡證明書1 紙（98交簡上95號
    卷第76頁）可考；呂武翰、呂武哲為原告呂進財之繼承人，
    並於99年11月22日具狀聲明承受訴訟，有聲明承受訴訟狀1
    份、戶籍謄本1 份、繼承系統表1 紙（見本院審卷第15至19
    頁）可按，是呂武翰、呂武哲聲明承受訴訟經核於法相符，
    應予准許。又按訴狀送達後，原告不得將原訴變更或追加他
    訴，但擴張或減縮應受判決事項聲明者，不在此限；民事訴
    訟法第255 條第1 項第3 款定有明文。本件原告起訴時本請
    求被告應給付新臺幣（下同）26,404,350元及法定遲延利息
    ，嗣於訴訟中減縮聲明為19,310,137元及法定遲延利息，依
    首揭規定，與法相符合。
二、原告主張：
  (一)被告於96年9 月28日14時50分許，駕駛車牌號碼3703-XC 號
    小客貨車（下稱系爭車輛），沿高雄市○○區○○路285 巷
    由北往南進入九如、高速公路往建國一路西側便道，行駛外
    側快車道，本應注意車前狀況及兩車併行之間隔，依當時之
    情形，客觀上並無不能注意之情事，竟疏未注意車前狀況及
    兩車併行之間隔，致系爭車輛右側車身，擦撞亦沿該便道行
    駛之同向由呂進財騎乘車牌號碼WDA-921 號機車左手把，呂
    進財失控而人車倒地，受有腦出血、水腦症，並陷於昏迷意
    識不清之重傷害。
  (二)原告請求賠償之項目及金額，分述如下：
  1.增加生活上需要：呂進財自96年10月26日住院起至98年8 月
    7 日死亡止，計652 日。因呂進財已意識不清，無法言語，
    亦無力自理日常生活，需購買人工淚液、衛生紙、溼紙巾、
    棉棒、漱口水等日常清潔用品，共支出1,649,079 元。
  2.看護費用部分：呂進財之日常生活需他人協助，而有看護照
    顧之必要，以全日看護費用2,200 元計，受有看護費用損失
    1,434,400 元（652 ×2200＝0000000 ）
  3.喪失勞動能力部分：呂進財為領有執照之中藥商，勞保投保
    薪資每月33,300元，且並不因年齡增長而減少勞動能力，是
    呂進財每年勞動所得計39 9,600元（33300 ×12＝399600）
    ，以22.81 年計，並依霍夫曼計算式扣除中間利息後，原告
    得請求之金額為6,226,658元。
  4.精神慰撫金部分：呂進財於79年2 月14日切除副甲狀腺惡性
    腫瘤手術，即已根治，並未再進行任何化療或診療，且高血
    壓等病症控制極佳，無任何不良嗜好，有運動習慣，身體非
    常健康，然因本件車禍導致長期臥病在床，無法言語，無力
    自理生活，須依靠鼻管進食，毫無尊嚴非常人所能忍受，雖
    生猶痛於死，累及家人，是呂進財在心理上所受衝擊及身體
    留存痛苦等精神上所受折磨難以計算，爰請求被告賠償精神
    慰撫金1000萬元。
  5.綜上所述，原告所得主張之金額為19,310,137元。
  (三)並聲明：(1)被告應給付原告19,310,137元，及自起訴狀繕本
    送達翌日起至清償日止，按週年利率百分之5 計算之利息。
    (2)願供擔保，請准宣告假執行。
三、被告則以：
  (一)被告雖於前揭時、地，駕駛系爭車輛，因疏未注意車前狀況
    及兩車併行之間隔，致系爭車輛右側車身擦撞呂進財所騎乘
    機車左手把，呂進財人車倒地，但呂進財僅因而受有「左額
    頭之開放性傷口」之傷害，至於其後之腦出血、水腦症及陷
    入昏迷意識不清，進而死亡等，係因呂進財自身疾病引發，
    與本件車禍並無相當因果關係。
  (二)並聲明：駁回原告之訴。
四、被告於前揭時、地，駕駛系爭車輛，因疏未注意車前狀況及
    兩車併行之間隔，致系爭車輛右側車身擦撞呂進財所騎乘機
    車左手把，呂進財人車倒地，受有「左額頭之開放性傷口」
    之傷害，此為被告所不爭執，並有道路交通事故現場圖、道
    路事故交通調查報告表(一)(二)、被告及呂進財之高雄市政府警
    察局交通大隊96年9 月28日交通事故談話紀錄表各1 份、現
    場照片12張（97審交簡1103號卷第8 至18頁）等附卷可稽。
    又按汽車行駛時，駕駛人應注意車前狀況及兩車併行之間隔
    ，並隨時採取必要之安全措施；道路交通安全規則第94 條
    第3 項定有明文。被告於前揭時、地駕車，本應注意上開規
    定，且依當時情形，客觀上又無不能注意之情事，竟疏於注
    意車前狀況及兩車併行間隔距離，致生本件車禍事故，其有
    過失，應堪認定。而呂進財因被告前開駕駛過失行為，致人
    車倒地，受有「左額頭之開放性傷口」等傷害，有長庚醫療
    財團法人高雄長庚紀念醫院（下稱高雄長庚醫院）97年6 月
    10日（97）長庚院高字第753187號函暨所附呂進財病歷影本
    1 份（審交簡卷第20至24頁）、高雄長庚醫院96年9 月28日
    診斷證明書1 紙（98交簡上95號卷第134 頁）在卷可佐，則
    被告上開過失行為，與呂進財受有傷害間，顯具有相當因果
    關係甚明。綜上，被告於前揭時地駕車，因前開過失，致生
    本件事故，其有完全過失責任，應堪認定。
五、呂進財「腦出血、水腦症」、陷入昏迷意識不清結果，與本
    件事故間有無相當因果關係？
  (一)按因故意或過失，不法侵害他人之權利者，負損害賠償責任
    ；民法第184 條第1 項前段定有明文。據此，一般侵權行為
    之成立要件有：(1)有侵權行為、(2)侵害他人權利、(3)侵害行
    為為不法、(4)被害人受有損害、(5)侵害行為與被害人之損害
    間有因果關係、(6)有故意與過失、(7)侵害行為人有責任能力
    。又所謂相當因果關係，係指依經驗法則，綜合行為當時所
    存在之一切事實，為客觀之事後審查，認為在一般情形下，
    有此環境、有此行為之同一條件，均可發生同一之結果者，
    則該條件即為發生結果之相當條件，行為與結果即有相當之
    因果關係。反之，若在一般情形下，有此同一條件存在，而
    依客觀之審查，認為不必皆發生此結果者，則該條件與結果
    不相當，不過為偶然之事實而已，其行為與結果間即無相當
    因果關係（最高法院76年台上字第192號判例意旨參照）。
  (二)查，呂進財於96年9 月28日14時，因左額頭之開放性傷口而
    至高雄長庚醫院急診求診及縫合，經診療後於96年9 月28日
    18時離院，有前開高雄長庚醫院96年9 月28日診斷證明書1
    紙（98交簡上95號卷第134 頁）可按。且「呂進財於96年9
    月28日15時19分急診到院，病患主訴因車禍致頭部撕裂傷口
    ，於病史中記載59歲男性發生車禍，前額頭皮受有撕裂性傷
    口，病患沒有反胃、嘔吐、頭痛的現象，有輕度頭暈，檢查
    報告中，骨頭未碎裂，右下顎靜脈竇處有陰影，經院方於同
    日予頭部包紮」，有高雄長庚醫院97年6 月10日（97）長庚
    院高字第753187號函暨所附呂進財急診病歷影本1 份（97審
    交簡1103號卷第20至24頁）可查。又，「依病歷所載，呂進
    財於96年10月26日到本院接受治療，並於同年10月26日及11
    月8 日接受引流手術，次於96年11月13日接受分流手術，其
    病況與96年9 月28日之車禍無絕對關係，依其病史及腦部影
    像資料評估，病況之診斷應為自發性腦內出血」，有高雄長
    庚醫院97年9 月2 日（97）長庚院高字第771440號函暨所附
    呂進財病歷影本1 份（97審交簡1103號第36頁、第38至84頁
    ）可稽；復「(1)呂進財於2007年10月26日入院，於同年11月
    29日出院。(2)入院診斷：瀰慢性之自發性蜘蛛網膜下出血、
    腦室出血和左側中間頂葉及枕葉交界處腦出血、急性腦水腫
    、高血壓。(3)病史：呂進財係副甲狀腺癌術後狀況，渠於這
    個下午突然開始意識混亂，因此被送到急診，經腦部CT檢查
    看出有左頂葉與枕葉交界處腦內出血、腦室出血、瀰漫性之
    自發性蜘蛛網膜下出血伴隨急性的腦水腫，CTA 檢查顯示沒
    有明顯易見的血管反常」，有高雄長庚醫院出院病歷摘要記
    載（97審交簡1103號第81頁）在卷可佐。準上而論，足見呂
    進財於本件車禍事故發生後，意識、神智仍清醒，且車禍所
    受之頭部外傷，並未造成顱骨骨折或腦出血之狀況，而係於
    車禍28日後，另因瀰慢性之自發性蜘蛛網膜下出血、腦室出
    血和左側中間頂葉及枕葉交界處腦出血，始進行開顱等手術
    ，並於術後呈意識不清狀態。
  (三)又本件經送請行政院衛生署鑑定結果，「(1)依病歷及所附影
    像資料研判，病人於96年9 月28日為輕度頭部外傷，從醫學
    專業判斷，應與96年10月26日相差28天後發生大量腦出血，
    無因果關係。(2)依高雄長庚紀念醫院之腦部影像資料顯示，
    影響出血部在枕葉部位之腦出血，合併腦室出血及蜘蛛網膜
    下腔出血。此情況大都是急性自發性腦出血，其中75% 與腦
    血管病變如血管畸型（AVH ）等有關，其餘25% 與高血壓有
    關。自發性之腦出血，一般常見原因包括高血壓、動脈瘤破
    裂、動靜脈畸形出血、腦瘤、凝血功能障礙及藥物等。而創
    傷後之延遲性腦出血，一般發生在較嚴重頭部外傷並有腦挫
    傷之病人，且腦出血大多在一週內發生，而不會與腦室內出
    血及蜘蛛膜下腔出血並存。(3)本案病人因先前輕度頭部外傷
    ，相隔28日再腦出血之情形極為少見，研判可能為本身既存
    疾病導致腦出血機率較高，其中高血壓性腦出血約佔自發性
    腦出血約八成，其餘原因包括動脈瘤破裂、動靜脈畸形出血
    、腦瘤、凝血功能障礙及藥物等所致」，有行政院衛生署99
    年10月19日衛署醫字第0990213879號書函暨所附行政院衛生
    署醫事審議委員第0000000 號鑑定書（98交簡上95號卷第14
    8 至151 頁）在卷可憑。據此，益徵本件事故之撞擊外力，
    並無由外向內壓迫或侵犯呂進財頭部，造成腦出血情事，而
    係因呂進財本身既存疾病導致腦部出血甚明。
  (四)綜上而論，本件車禍事故衝擊情形，並未造成呂進財受有「
    腦內出血、水腦症」等傷害，而係呂進財自身疾病之自發性
    腦出血，已如前述；是難謂呂進財之「腦內出血、水腦症」
    與本件事故間，有相當因果關係存在。從而，被告辯稱呂進
    財並非因車禍而受有「腦內出血、水腦症」等傷害，而與本
    件事故間無相當因果關係等語，即屬有據。
  (五)原告請求(1)增加生活上需要1,649,079 元、(2)看護費用損失
    1,434,400 元、(3)喪失勞動能力請求之金額為6,226,658 元
    等部分，均係基於呂進財因本件車禍致受有「腦出血、水腦
    症」等傷害，並陷入昏迷意識不清，即自96年10月26日接受
    手術治療時起，至98年8 月7 日死亡止，計652 日之相關費
    用、損失。惟被告之行為既與呂進財之「腦出血、水腦症」
    、陷入昏迷意識不清結果間並無相當因果關係，是原告以過
    失致重傷害侵權行為，請求被告賠償前開損害，顯與侵權行
    為損害賠償請求權之構成要件不符。從而，原告主張被告應
    賠償原告呂進財增加生活上需要1,649,079 元、看護費用損
    失1,434,400 元、喪失勞動能力6,226,658 元云云，即屬無
    據。
六、按慰撫金數額之認定，除依被害人所受身體上及精神上痛苦
    程度，及所造成之影響二者予以衡量外，尚須斟酌雙方之身
    分資力與加害之程度及各種情形，予以核定。本件被害人呂
    進財因被告之過失行為受有「左額頭之開放性傷口」之傷害
    ，業如前述，是原告主張呂進財受有精神上之痛苦，依據民
    法第195 條之規定請求被告賠償其非財產上之損害，自屬有
    據。查，呂進財為高中畢業，從事中藥行生意，生前名下有
    透天房屋1 棟、土地2 筆（防火巷1 坪、市場攤位1.5 坪）
    ；被告為國中畢業，務農，名下有土地1 筆、汽車1 部、投
    資2 筆等情，業經兩造陳明，且有稅務電子閘門財產所得調
    件明細表（本院審卷第63至71頁）在卷可憑，堪予認定。本
    院審酌前開兩造之身分、地位、經濟狀況、被告之加害程度
    、原告所受傷勢、心理及生理上所受之痛苦折磨等一切情狀
    ，認原告請求精神慰撫金之數額以6 萬元為適當，逾此數額
    之請求，即難准許。
七、綜上所述，原告依侵權行為之法律關係，請求被告給付6 萬
    元，及自98年6 月4 日起至清償日止按年息百分之5 計算之
    利息，為有理由，應予准許；逾此範圍之請求，為無理由，
    應予駁回。又原告雖聲明願供擔保，請准宣告假執行，惟本
    件為交簡上附帶民事訴訟，原則上已不得上訴，而無所謂在
    判決確定前不為執行，恐受難於抵償或難於計算之損害之情
    事；是原告聲請宣告假執行，與法不相符合，應予駁回，附
    此說明。
八、本件屬刑事附帶民事訴訟案件，原告並未繳納裁判費，且無
    送達費或鑑定費等裁判外訴訟費用問題，爰不為訴訟費用負
    擔之諭知。又本件事證已臻明確，兩造其餘陳述及攻擊防禦
    方法經本院斟酌後認均不影響本判決之結果，爰不再逐一詳
    予論述，附此敘明。
九、據上論結，本件原告之訴為一部有理由，一部無理由，判決
    如主文。
中    華    民    國    100    年    1    月     13   日
                  刑事第十六庭  審判長法  官  曾逸誠
                                      法  官  姚水文
                                      法  官  洪榮家
以上正本證明與原本無異。
不得上訴。
中    華    民    國   100    年    1     月    13    日
                                      書記官  陳鈺甯